臺灣臺中地方法院交通事件裁定　　　　100年度交聲字第851號
原處分機關　交通部公路總局臺中區監理所臺中市監理站
異　議　人
即受處分人　張家銘
上列受處分人因違反道路交通管理處罰條例案件，對於交通部公
路總局臺中區監理所臺中市監理站民國100年3月11日所為之裁決
（裁監稽違字第裁61-GF0000000號裁決書），聲明異議，本院裁
定如下：
    主  文
原處分撤銷。
張家銘汽車駕駛人，駕駛汽車經測試檢定酒精濃度超過規定標準
，處罰鍰新臺幣貳萬元，吊扣普通輕型機器腳踏車駕駛執照壹年
，並施以道路交通安全講習。
    理  由
一、原處分機關略以：異議人即受處分人張家銘（下稱受處分人
    ）騎乘車牌號碼為TMB-538號輕型機車，於民國99年1月24日
    6時許，在臺中市○○路與英才路口處，因「酒後駕車肇事
    ，酒測值達0.69mg/l」之違規，為臺中市政府警察局第二分
    局文正派出所以中市警交字第GF0000000號舉發違反道路交
    通管理事件通知單（下稱舉發通知單）當場開單舉發。本所
    於100年3月11日以裁監稽違字第裁61-GF0000000號裁決書，
    依道路交通管理處罰條例第35條第1項第1款及第24條第1項
    第2款規定，處罰鍰新臺幣（下同）45,000元，吊扣駕駛執
    照12個月，並施以道安講習等語。
二、聲明異議意旨略以：伊緩起訴已屆滿，原處分機關仍對伊裁
    處罰鍰45,000元，顯已違反一事不二罰之原則，為此聲明異
    議，請求撤銷罰鍰云云。
三、按汽車駕駛人飲用酒類或其他類似物後，其吐氣所含酒精濃
    度超過每公升0.25毫克，不得駕車；駕駛汽車經測試檢定酒
    精濃度超過標準，處汽車駕駛人罰鍰15,000元以上60,000元
    以下，並當場移置保管該汽車及吊扣駕駛執照1年；並應接
    受道路交通安全講習。道路交通安全規則第114條第2款、道
    路交通管理處罰條例第35條第1項第1款、第24條第1項第2款
    定有明文。又一行為同時觸犯刑事法律及違反行政法上義務
    規定者，依刑事法律處罰之。但其行為應處以「其他種類行
    政罰」或得沒入之物而未經法院宣告沒收者，亦得裁處之。
    前項行為如經不起訴處分或為無罪、免訴、不受理、不付審
    理之裁判確定者，得依違反行政法上義務規定裁處之。本法
    所稱「其他種類行政罰」，指下列裁罰性之不利處分：限制
    或禁止行為之處分：限制或停止營業、「吊扣證照」、命令
    停工或停止使用、禁止行駛、禁止出入港口、機場或特定場
    所、禁止製造、販賣、輸出入、禁止申請或其他限制或禁止
    為一定行為之處分。行政罰法第26條、第2條第1款亦有明定
    。
四、查本件受處分人於前揭時、地，騎乘輕型機車因酒精濃度超
    過標準（酒精呼氣濃度達每公升0.69毫克）之違規事實，固
    有臺中市政府警察局第二分局文正派出所員警製開之舉發通
    知單及交通部公路總局臺中區監理所裁決書等附卷可稽，且
    為受處分人於異議狀中所不爭執，惟按：
  (一)依94年2月5日公布、95年2月5日施行之行政罰法第26條第1
    項規定：「一行為同時觸犯刑事法律及違反行政法上義務規
    定者，依刑事法律處罰之。但其行為應處以其他種類行政罰
    或得沒入之物而未經法院宣告沒收者，亦得裁處之。」此乃
    一行為同時造成刑罰法律與行政秩序罰規定發生競合適用之
    關係時，基於「一事不二罰」之法理，經由立法程序確立應
    以刑罰優先為原則，避免行為人承受過度且重複之處罰。此
    觀該條立法理由明確揭示：「一行為同時觸犯刑事法律及違
    反行政法上義務規定時，由於刑罰與行政罰同屬對不法行為
    之制裁，而刑罰之懲罰作用較強，故依刑事法律處罰，即足
    資警惕時，實無一事二罰再處行政罰之必要。且刑事法律處
    罰，由法院依法定程序為之，較符合正當法律程序，應予優
    先適用。但罰鍰以外之沒入或其他種類行政罰，因兼具維護
    公共秩序之作用，為達行政目的，行政機關仍得併予裁處，
    故為第1項但書規定」，其理益明。是以前揭行政罰法中刑
    事法律處罰優先且不再處以行政秩序罰之目的，既係因為行
    為人已接受刑罰而足資警惕，且已發生懲罰之作用，即無使
    行為人陷於雙重處罰之不利益，則關於刑事法律處罰之範圍
    自應採取實質認定，凡刑事實體法或程序法中所規定客觀上
    剝奪行為人生命、自由、財產權利，主觀上亦因制裁之嚴厲
    性、痛苦性，其強度足以造成心理強制而間接達成矯正教化
    目的之處遇手段，皆應納入其中，而不以形式上符合刑法第
    32條至第34條所定主刑及從刑種類者為限，始與前揭法律規
    範之意旨相符。
  (二)次按道路交通主管機關對於汽車駕駛人酒後駕車之行為，依
    道路交通管理處罰條例第35條第1項第1款規定予以裁罰，係
    對行為人違反行政法上義務規定之行政罰，而汽車駕駛人酒
    後駕車之行為，經測試檢定酒精濃度超過規定標準，涉犯刑
    法第185條之3之公共危險罪嫌者，道路交通主管處罰機關除
    有上開行政罰法第26條第1項但書規定，得處以其他種類行
    政罰之情形外，關於罰鍰部分，即應依上開行政罰法第26條
    及道路交通管理處罰條例第10條規定，移送地方法院檢察署
    處理，於移送後，非有上開行政罰法第26條第2項所定不起
    訴等事由，得依違反行政法上義務規定裁處者，不得再依道
    路交通管理處罰條例第35條第1項第1款規定，裁處行為人罰
    鍰之行政罰。
  (三)再按緩起訴期間內，有下列情形之一者，檢察官得依職權或
    依告訴人之聲請撤銷原處分，繼續偵查或起訴：1.於期間內
    故意更犯有期徒刑以上刑之罪，經檢察官提起公訴者。2.緩
    起訴前，因故意犯他罪，而在緩起訴期間內受有期徒刑以上
    刑之宣告者。3.違背第253條之2第1項各款之應遵守或履行
    事項者，刑事訴訟法第253條之3第一項定有明文。故經檢察
    官為緩起訴處分者，於緩起訴之猶豫期間內，最終是否會被
    檢察官提起公訴，尚未終局確定，即緩起訴處分於猶豫期間
    內尚未具有實質確定力，檢察官於該猶豫期間內，尚得對被
    告為繼續觀察，如被告顯無反省警惕之情或根本欠缺反省警
    惕之能力，檢察官仍得依職權或依告訴人之聲請，將該緩起
    訴處分撤銷。
  (四)至行政罰法第26條明定「一事不二罰原則」，即應受行政罰
    之行為如經不起訴處分或為無罪、免訴、不受理、不付審理
    之裁判「確定」者，始得依違反行政法上義務規定裁處之，
    並未明文規定包括緩起訴處分在內，惟依行政罰法第26條第
    2項之立法意旨以觀，必須待緩起訴處分實質確定時，被告
    才終局確定免於遭受刑事訴追，原處分機關始得為行政裁罰
    ，亦即在緩起訴處分之猶豫期間期滿前，該緩起訴處分仍有
    被撤銷之可能，此時原處分機關若依法為行政裁決，將使受
    處分人有同時遭受行政處罰及刑事訴追之危險，顯與行政罰
    法第26條規定之立法意旨相悖。且查，刑事訴訟法第253條
    之2規定，命被告為金錢給付、勞務給付及處遇措施的部分
    ，應得被告之同意（因涉及被告之人身自由及財產的拘束，
    且產生未經裁判即終局處理案件之實質效果，自應考慮被告
    之意願）。至於命被告為金錢給付部分，並得為民事強制執
    行名義。無論檢察官課以被告以上何種負擔或指示，此等負
    擔或指示雖非「刑罰」，但仍是一種「特殊的處遇措施」，
    會產生未經裁判即終局處理案件之實質效果，亦即性質上已
    係實質的制裁，造成被告權利即財產減少及自由受限的影響
    ；且緩起訴處分所定緩起訴期間期滿後，該緩起訴處分將發
    生禁止對已為緩起訴處分之同一犯罪事實再行起訴之效力，
    即所謂「緩起訴處分之實體（實質）確定力」；因之，緩起
    訴處分所定緩起訴期間期滿後，該緩起訴處分乃發生實質確
    定力。故檢察官所為對於受處分人之緩起訴處分，實已產生
    實質刑罰之效果。至於絕對之不起訴處分，則自處分確定時
    起即發生實體上之確定力，不若緩起訴處分於緩起訴處分之
    期間（即猶豫期間）僅發生形式之確定力；另相對不起訴處
    分（即刑事訴訟法第253條），於不起訴處分確定時，即產
    生禁止再訴之實體確定力，且與緩起訴處分具有相當重疊性
    ，亦即得為緩起訴處分的範圍均包含相對不起訴處分的範圍
    ，同時緩起訴處分形式確定後，依刑事訴訟法第260條規定
    ，仍未發生禁止再訴之實體確定力，在效果上有很大之不同
    。因之，緩起訴處分自不宜與不起訴處分等同視之，於理甚
    明。
  (五)又我國關於不起訴處分與緩起訴處分之規定，多見於刑事訴
    訟法，於該法法例之用語，均個別明列之，如刑事訴訟法第
    255條第1項、第259條、第260條均屬之；易言之，在我國刑
    事訴訟法之體例上，並無將「不起訴處分」一詞包含「緩起
    訴處分」之情形。再依我國刑事訴訟法第253條之1規定，有
    關緩起訴處分，需具備 (1)犯罪嫌疑充足，(2 )斟酌刑法第
    57條所列事項，(3)為公共利益之維護，(4) 以緩起訴為適
    當者（即適當性）等要件；尚與不起訴處分之要件有間；因
    之，倘認行政罰法第26條第2項規定之「不起訴處分」包含
    「緩起訴處分」之情形，是否已逾文義解釋之範圍，實有疑
    問。況關於緩起訴處分之要件、裁量之基準，與不起訴處分
    相較，均多有不同，至多應僅得視緩起訴處分為暫緩起訴之
    處分，而非不起訴處分。另行政罰法第26條第2項規定既未
    明文包含「緩起訴處分」之類型，而對於人民不利益之規定
    本不得任意加以擴張其適用，自不宜逕認行政罰法第26條第
    2項之規定於經緩起訴處分之情形亦有適用，始為允當，並
    符其立法理由。
  (六)又按法官依據法律獨立審判，憲法第80條載有明文，各機關
    依其職掌就有關法規為釋示之行政命令，法官於審判案件時
    ，固可予以引用，但仍得依據法律，表示適當之不同見解，
    並不受其拘束；司法行政機關所發司法行政上之命令，如涉
    及審判上之法律見解，僅供法官參考，法官於審判案件時，
    亦不受其拘束（司法院大法官會議第216號解釋意旨參照）
    ，是法務部95年5月25日法律字第0950700393號函、臺灣臺
    中地方法院檢察署中檢惠文字第0951000284號函及交通部95
    年7月17日交路字第0950006986號函雖謂：行政罰法第26條
    第2項所稱「不起訴處分」包括「緩起訴處分」、「緩起訴
    處分乃附帶條件的不起訴處分，亦即是不起訴的一種」等語
    云云；惟細繹上揭公函內容，並未具體說明其法理及規範依
    據為何，則基於上述之說明及司法院大法官會議釋字第216
    號解釋之意旨，本院自得依據學理、法律規範，妥為解釋認
    定。且行政罰法第26條第2項乃例外得裁處行政秩序罰之補
    充規定，參諸該條文係將「不起訴處分」、「無罪」、「免
    訴」、「不受理」、「不付審理」等不能證明刑事被告犯罪
    或未曾使其實際接受刑罰之情形逐一臚列，顯然與該條第1
    項所指發生處罰競合之前提要件尚有未合，故有第2項仍依
    違反行政法上義務規定裁處之必要。而緩起訴處分既非不能
    證明行為人之犯罪事實，且有支付一定金額之實質處罰，自
    與上開行政罰法第26條第2項列舉之不起訴處分等情形迥然
    有別，仍無從遽為比擬而為相同之處置。如若不然，則刑事
    被告如經法院循審判程序判處罰金或得以易科罰金之拘役或
    有期徒刑，均得以援用行政罰法第26條第1項之規定，免於
    處以行政秩序罰之雙重不利益；至於藉由緩起訴處分而節省
    司法資源者，在基於實質懲罰目的而其財產權遭受剝奪之餘
    ，卻仍需繳納一定金額之行政罰鍰，其結果勢必降低刑事被
    告接受緩起訴處分之意願，而反噬緩起訴處分替代繁複刑事
    審判程序之制度性機能。準此以言，行政罰法第26條第2項
    既未將緩起訴處分列舉其中，本於「例外規定從嚴解釋」之
    法理及前揭說明，自不能將條文中「不起訴處分」之範圍，
    擴及於性質顯不相同之「緩起訴處分」，附此敘明。
  (七)而道路交通管理處罰條例第35條及同條例第24條所規定之裁
    處，含有罰鍰及吊扣駕照、施以道安講習之處分，二者分屬
    行政罰法法理中之裁罰，含有對於過去違反義務行為處罰之
    秩序罰，以及對於預防將來再犯危險之管制罰；而前者對於
    過去義務違反而為秩序罰之目的與刑事制裁所欲達到保護交
    通安全之目的相同，二者既為相同之目的，則處以較重之刑
    事制裁已足，無重複處罰之必要。故對於性質相同之金錢裁
    罰，已依懲罰作用較強之刑事法律制裁後，即無再依行政法
    為相同處罰之理（臺灣高等法院臺中分院95年度交抗字第47
    7號、第1066號、第1074號、97年度交抗字第7號裁定亦採同
    旨）。
  (八)綜上，自行政罰法第26條規定之立法意旨為有利於行為人之
    解釋，宜認應受行政裁罰之行為，關於「罰鍰」部分，同一
    事實如經緩起訴處分確定，且緩起訴期滿未經撤銷者，亦有
    行政罰法第26條所定一事不二罰原則之適用。
五、依上開說明，受處分人雖有於上開時、地，酒後騎乘輕型機
    車，違反道路交通管理處罰條例第35條第1項第1款規定之違
    規行為，惟受處分人上開酒後駕車之行為，係屬同時觸犯刑
    事法律及違反行政法上義務規定之行為，揆諸前揭規定與說
    明，罰鍰部分應依刑事法律處罰之，況受處分人此次酒後駕
    車之行為，業經臺灣臺中地方法院檢察署檢察官於99年1月2
    5日以99年度速偵字第266號為緩起訴處分，受處分人並已依
    該緩起訴處分書向財團法人臺灣兒童暨家庭扶助基金會附設
    臺中私立家扶希望學園支付25,000元確定在案，此有上開臺
    灣臺中地方法院檢察署檢察官緩起訴處分書1份、聯邦銀行
    匯款通知單及臺灣高等法院被告前案紀錄表在卷可稽，此固
    非刑法所定刑罰之種類，然已對受處分人名譽、心理產生相
    當制約並影響受處分人財產上之權利，亦應可實質該當行政
    罰法第26條第1項之「依刑事法律」之處罰。故檢察官為緩
    起訴處分並命向公益團體捐款者，其捐款解釋上亦屬道路交
    通管理處罰條例第35條第8項所規定之罰金，監理機關雖不
    得再為行政裁罰，惟若行為人所支付之緩起訴處分金，未達
    道路交通管理處罰條例第92條第4項所訂最低罰鍰基準規定
    者（依違反道路交通管理事件統一裁罰基準表之規定，汽車
    駕駛人違反處罰條例第35條第1項第1款之規定，其吐氣所含
    酒精濃度超過每公升0.55毫克以上者，小型車駕駛人之最低
    罰鍰為49,500元，機器腳踏車駕駛人之最低罰鍰為45,000元
    ），依該條例第35條第8項之規定，即須補繳不足最低罰鍰
    之部分，始為適法。本件受處分人被查獲時，吐氣所含酒精
    濃度達每公升0.69毫克，依前開道路交通管理事件統一裁罰
    標準及處理細則規定最低罰鍰為45,000元。受處分人在刑事
    部分，雖經檢察官為緩起訴處分，並經檢察官命向財團法人
    臺灣兒童暨家庭扶助基金會附設臺中私立家扶希望學園支付
    25,000元，然與前開最低罰鍰金額相較，顯然偏低，難謂符
    合公平正義原則。是原處分機關就行政罰之罰鍰方面仍得裁
    處20,000元（即差額部分）。
六、再者，因酒後駕車僅有一個交通違規行為，而且有關處罰效
    果之罰鍰、吊扣駕照（或記違規點數）及施以道路交通安全
    講習等與該交通違規行為是否存在均無從分離。法院審理時
    應先確定受處分人是否確有交通違規行為事實，再決定原處
    分機關所適用之法律有無錯誤。從而，受處分人於聲明異議
    狀雖僅記載就其中某部分處罰聲明異議，其餘部分並未提及
    ，惟與其交通違規行為是否存在既無從分離，法院自應予以
    審理。否則，如法院審理結果，認其交通違規行為不存在，
    則僅能將原處分關於其中某部分處罰予以撤銷改判，其餘部
    分因認未經聲明異議而確定，致生無交通違規行為，而遭處
    罰之不合理現象。又聲明異議，屬一種司法救濟途徑，由法
    院審查受處分人所涉之違規事實是否成立，及原處分所適用
    之法條是否正確、裁罰是否適當，因法院負有司法審查之作
    用，對原處分違法或失當時，應自為處分，亦即法院應一併
    撤銷原處分，並自為裁罰，就罰鍰、吊扣駕照（或記違規點
    數）及施以道路安全講習等處罰重新諭知，以期適法（臺灣
    高等法院暨所屬法院98年法律座談會刑事類提案第23號、99
    年法律座談會刑事類提案第37號之審查意見及研討結果意旨
    參照）。依上開說明，本件受處分人雖僅就罰鍰部分聲明異
    議，其餘部分未異議，惟該吊扣駕駛執照與施以道路交通安
    全講習部分，其與交通違規行為是否存在無從分離，法院自
    應全部審理，而於主文中詳為記載，附此敘明。
七、原處分裁處罰鍰45,000元部分，既有未當，仍應將原處分全
    部撤銷，另為處罰鍰20,000元之裁定。至於原處分有關吊扣
    駕駛執照（普通輕型機器腳踏車駕駛執照）12個月以及施以
    道路交通安全講習之管制罰部分，性質與罰鍰不同，且兼具
    維護公共秩序及預防將來再犯危險之作用，為達行政目的，
    行政機關仍得併予裁處，是該部分之處分並無違法或不當之
    處；且本件酒後駕車係一個交通違規行為，罰鍰與吊扣駕照
    及施以接受道路交通安全講習部分，均無從區分，故應由本
    院將原處分撤銷，另為裁定如主文第2項所示，以資適法。
據上論斷，應依道路交通管理處罰條例第87條第2項，道路交通
事件處理辦法第19條前段，裁定如主文。
中    華    民    國   100    年    3     月    22    日
                    交通法庭    法  官  李婉玉
以上正本證明與原本無異。
如不服本裁定，應於收受送達後5日內向本院提出抗告狀。（應
附繕本）
                                書記官  林政佑
中    華    民    國   100    年    3     月    22    日